【裁判字號】    96,交易,14
【裁判日期】    980511
【裁判案由】    過失傷害
【裁判全文】
臺灣臺南地方法院刑事判決              96年度交易字第14號
公  訴  人  臺灣臺南地方法院檢察署檢察官
被      告  丙○○
選任辯護人  蔡祥銘律師
上列被告因過失致死案件，經檢察官提起公訴（95年度偵續字第
160號），本院判決如下：
    主  文
丙○○無罪。
    理  由
一、公訴意旨略以：丙○○於民國95年1月11日19時25分許，駕
    駛車牌號碼4786-GH號自小客車，沿台南市○○路由南往北
    方向行駛，途經崇善路與崇善六街交岔路口欲右轉崇善六街
    時，原應注意汽車行駛時，駕駛人應注意兩車併行之間隔，
    而依當時天候晴、路面乾燥、無缺陷，又無不能注意之情事
    ，竟疏於注意及此，貿然偏右行駛，致同向在後由林春所騎
    乘之車牌號碼LCC-835號重型機車（後附拖架），見狀煞避
    不及，撞及丙○○所駕駛上開自小客車之右後車門，致林春
    人車倒地受有頭部外傷之傷害，並因驚嚇引發腦內出血，送
    醫急救於95年1月16日不治死亡，因認被告涉犯刑法第276條
    第1項過失致死罪嫌云云。
二、起訴書雖記載被告除有未注意兩車併行之間隔外，尚有轉彎
    車未讓直行車之過失，及被告涉犯過失傷害罪等語，惟公訴
    檢察官已將被告之過失行為改稱僅有未注意兩車併行之間隔
    ，且被害人因驚嚇引發腦內出血死亡（見本院卷(二)第197頁
    ），並變更起訴法條為被告涉犯刑法第276條第1項過失致死
    罪（見本院卷(二)第55頁），合先敘明。
三、按犯罪事實應依證據認定之，無證據不得認定犯罪事實；又
    不能證明被告犯罪者，應諭知無罪之判決，刑事訴訟法第15
    4條第2項、第301條第1項分別定有明文。次按認定犯罪事實
    所憑之證據，無論係直接證據或間接證據，其為訴訟上之證
    明，須於通常一般之人均不致有所懷疑，而得確信其為真實
    之程度者，始得據為有罪之認定，倘其證明尚未達到此一程
    度，而有合理之懷疑存在，復無其他調查途徑可尋，法院即
    應為無罪之判決，最高法院著有76年臺上字第4986號判例可
    參。末按刑事訴訟法第161條已於91年2月8日修正公布，其
    第1項規定：「檢察官就被告犯罪事實，應負舉證責任，並
    指出證明之方法。」，因此，檢察官對於起訴之犯罪事實，
    應負提出證據及說服之實質舉證責任。倘其所提出之證據，
    不足為被告有罪之積極證明，或其指出證明之方法，無從說
    服法院以形成被告有罪之心證，基於無罪推定之原則，自應
    為被告無罪判決之諭知，亦有最高法院92年臺上字第128號
    判例可循。
四、本件公訴人認被告丙○○涉犯過失致死罪嫌，無非以證人即
    法醫劉景勳之證詞、告訴人甲○○之指述、道路交通調查報
    告表(一)(二)、財團法人台灣基督教長老教會新樓醫院診斷證明
    書、台南市立醫院診斷證明書、臺南地方法院檢察署檢察官
    勘驗解剖筆錄、訊問筆錄、相驗屍體證明書、法務部法醫研
    究所95年5月10日法醫理字第0950000466號函及所附法醫研
    究所（95）醫鑑字第0162號鑑定書及95年9月19日法醫理字
    第0950003677號函、臺灣省臺南區區車輛行車事故鑑定委員
    會鑑定意見書、現場照片、解剖照片等為其論據（見本院卷
    (一)第23頁、本院卷(二)第166頁）。訊據被告堅決否認有何過
    失致死之犯行，辯稱：被害人林春之死亡並非外力造成，係
    因自身中風所致，林春亦未因本件交通事故受有傷害，等語
    （見本院卷(二)第168頁至第171頁）。
五、經查：
  (一)兩造對被告所駕駛之自小客車與被害人林春所駕駛之重機車
    確實於起訴書所載時、地發生碰撞，被告所駕駛之自小客車
    遭碰撞之位置係在右後車門處，被害人於本件交通事故發生
    後送醫，於95年1月16日上午8點49分發生死亡結果等節，並
    不爭執，惟對下列事項有爭執：(1)被告是否有二車併行未保
    持安全間隔之過失責任？(2)被害人是否因本件交通事故而受
    有頭部外傷之傷害？(3)被害人之死亡是否與本件交通事故之
    發生具有相當因果關係？(4)被害人是否亦有違規拖掛或2車
    併行未保持安全間隔之過失責任？（見本院卷(二)第197頁）
    ，現一一論述如下：
  (二)關於公訴人指訴被告就本件交通事故之發生，是否有二車併
    行未保持安全間隔之過失責任之認定部分：
 1、本件交通事故發生前被告駕駛車牌號碼4786-GH號自用小客
    車沿台南市○○路南往北行駛，被害人騎乘車牌號碼LCC-83
    5號重型機車（後附拖架）亦同向行駛，肇事地點為台南市
    ○○路與崇善六街交岔路口，現場車道車道數劃分為同向2
    車道，共4車道，而本件交通事故發生後，上開自小客車係
    右後車門有擦痕，上開機車係左側車身有擦痕，且上開機車
    之刮地痕起點係於崇善路與崇善六街交岔路口由西往東延伸
    ，顯見係上開自小客車右後車門與上開機車之左側車身在崇
    善路與崇善六街交岔路口發生擦撞，另被告所駕駛自小客車
    之右後車門之凹痕並不深，且附帶有長條狀之擦痕，堪認同
    向之2車係幾近於平行之方式發生擦撞，有卷附道路交通事
    故調查報告表(一)、道路交通事故現場圖、現場照片及上開自
    用小客車與機車車體外觀照片可憑【見臺南地方法院檢察署
    95年度相字第105號卷宗（下稱系爭偵B1卷宗）第11頁、第
    13頁、第19頁至第26頁】
 2、至於上開2車發生碰撞之原因，依被告於警詢陳稱於肇事前
    係由崇善路快車車道駕車由南往北行駛，準備至崇善六街口
    之加油站加油等語（見系爭偵B1卷宗第9頁），及告訴人於
    警詢陳稱被害人當時騎乘機車係欲至崇善六街的加油站加油
    等語（見系爭偵B1卷宗第5頁），並參以前述2車之擦撞情形
    以觀，足認被告所駕駛之自小客車於發生本件交通事故前，
    曾行駛在崇善路由南往北之快車道，在該路與崇善六街交岔
    路口時，因欲前往右前側之加油站加油貿然右轉，適同向被
    害人騎乘之機車亦欲右轉加油，二車併行因未保持安全間隔
    ，才發生擦撞，致被害人人、車倒地。以被告所駕駛之自小
    客車右後車門遺留下長條狀之擦痕觀之（見系爭偵B1卷宗第
    23頁上方照片），被告辯稱係被害人騎乘之機車自其右後方
    駛來，直接撞上其所駕駛自小客車右後車門云云，洵屬無據
    ，不足採信。
 3、又本件交通事故經臺灣省臺南區車輛行車事故鑑定委員會鑑
    定之結果亦認為：本件交通事故之發生被告駕駛自小客車，
    併行未保持安全間隔距離，為肇事原因，有台灣省臺南區車
    行車輛事故鑑定委員會97年9月4日南鑑字第0975902582號函
    檢送之鑑定意見書1份附卷可參（見本院卷(二)第92頁），足
    認被告就本件交通事故之發生，確有過失甚明。
  (三)又關於公訴人指訴被害人是否因本件交通事故之發生，而受
    有頭部外傷之認定部分：
 1、公訴人指訴被害人因本件交通事故之發生，而受有頭部外傷
    部分無非以台南市立醫院95年1月17日診斷證明書、財團法
    人台灣基督教長老教會新樓醫院95年1月13日、95年1月16日
    診斷證明書為依據【見臺南地方法院檢察署95年度偵字第11
    595號卷宗（下稱系爭偵B3卷宗）第9頁至第11頁】，然：
  台南市立醫院96年5月31日南市醫字第0960000359號函檢送
    本件交通事故發生後，被害人就醫之護理紀錄係記載：「病
    人表示頭痛無明顯外傷」等語（見本院卷(一)第98頁）；又公
    訴人雖執台南市立醫院上開診斷證明書記載「蜘蛛膜下腔出
    血」，而認為係頭部受有外傷才會發生「蜘蛛膜下腔出血」
    之結果云云，然證人即法醫劉景勳於本院98年4月28日審理
    時已證稱：「（問：死者林春蜘蛛膜下腔出血是怎麼造成？
    ）因為他好像是後腦杓的部份，因為要看解剖鑑定報告。」
    、「（在檢察官請求審判長提示解剖鑑定報告與證人劉景勳
    觀看後，問：寫說頭部顳底部蜘蛛膜出血2乘1.5公分？）這
    個右顳底部蜘蛛膜就是在我們的顱底部，頭頂的對側是顱底
    部，這個顱底部剛好就是在我們腦幹出來的地方，這個就是
    我講的由腦幹出血滲到這個地方來的機會最大，要注意到的
    是我在描述頭部的時候他的頭皮沒有外傷、頭骨沒有骨折，
    這兩個都不是，這告訴你是說外傷性的機會不大，所以在電
    腦斷層切過這個地方的時候比較容易發現就是那個地方已經
    有出現一個空間出來，很容易去診斷有出血的現象，這個部
    份比較強調他是因為自發性的疾病而引起這次的腦間質出血
    。」、「（問：一般不是蜘蛛膜下腔出血，不是因為外力撞
    擊的嗎，腦受到震盪？）蜘蛛膜下腔出血跟外力的相關性是
    百分之五十、五十，跟內因性是十，我們會判斷的時候我們
    當然要考慮到力量的來源，例如一個車禍外面什麼傷都沒有
    ，突然間跑出中間一個傷，這個要考慮的是說出血的力量來
    源是從什麼地方來，簡單來說是外因性還是內因性，如果外
    面都找不到有施力點，這個就要考慮是內因性，由於我們身
    體本身血管的壓力過度擴張造成破裂、死亡，這是我們講說
    為何會把這個放在疾病的原因去探討。」、「（問：車禍腦
    震盪是否會造成蜘蛛膜下腔出血，腦受到這樣甩過去是否會
    造成蜘蛛膜下腔出血的狀況，頭部沒有外傷？）那基本上要
    有發生骨折，一般來講說要搖到那樣的程度要相當大的力量
    ，一般來說都會發現有脊椎骨折，或是其他部分的骨折，第
    二個如果車禍有發生這樣的搖晃而腦震盪的話，我們就會看
    到撞擊傷跟對撞傷的出現，會發現有這個傷以外還有另外一
    個地方會有一個更明顯或是比較不明顯的出血點，一般來說
    會看到一個很不明顯的出血點這是要考慮到如果是車禍造成
    的搖晃，這一般來說要出現有一個撞擊傷跟對撞傷，這是我
    把它排除掉的原因。」（見本院卷(二)第198頁背面至第199頁
    ）、「（審判長提示相驗卷照片42之15頁予證人劉景勳後，
    問：上、下有兩張照片，所謂蜘蛛膜下腔出血的部位是否指
    上方顱底部的照片跟下方這塊出血的照片，意思說當這兩張
    相片把它疊在一起的時候把腦間質倒進去的時候剛好是所指
    蜘蛛膜下腔的部份就是鼻腔往後裡面的部份？）這個部份已
    經破出來，腦出血已經出現，這個部位倒進去大概蜘蛛膜下
    腔出血的部位大概在洞窩這個地方，如果把這個地方蓋回去
    的話位置是差不多。」、「（問：所謂蜘蛛膜下腔的應該是
    指那個部位，而不是在腦殼裡面的地方？）對，不是，42之
    16這個部份還有另外一個可以很明顯的排除外傷，就是把整
    個腦膜剝掉的時候他的顱底部是乾淨的。」等語（見本院卷
    (二)第123頁背面至第124頁），因此，自難以上開台南市立醫
    院診斷證明書之記載，而認定被害人受有頭部外傷之傷害。
  又本院向財團法人台灣基督教長老教會新樓醫院何以在上開
    診斷證明書記載「頭部外傷」等語，該醫院以97年9月8日新
    樓歷字第0974156號函函覆稱：『患者至院時，據家屬描述
    ，患者乃騎機車跌倒，嘔吐多次，故以頭部外傷處理，懷疑
    為腦震盪。然經本院腦部電腦斷層後，發現右腦內大量出血
    ，且合併腦室大量出血，一般來說患者的頭骨沒有破裂，如
    此深層的腦部出血，多為中風所致，少是單純碰撞所引起，
    但依患者當時的狀況，無法進一步去深究其成因，只能得到
    結果--右腦內大量出血，且合併腦室大量出血‧‧診治醫師
    依據家屬入院時的代訴、患者頭骨的情形與電腦斷層的解讀
    研判，開出診斷證明書「頭部外傷，右腦室中風出血」，表
    示家屬代訴患者最初的就醫原因與就診後的醫療判斷‧‧』
    等語（見本院卷(二)第100頁至第101頁），足見上開新樓醫院
    診斷證明書之所以為「頭部外傷」之記載係基於被害人家屬
    代訴而來，因此，公訴人指稱依上開新樓醫院診斷證明書之
    記載，被害人因本件交通事故之發生，受有頭部外傷一節，
    尚屬無據。
 2、又台南市消防局95年8月10日南市消護字第09500075080號函
    之救護紀錄亦記載：「無明顯外傷」等語（見系爭偵B3卷宗
    第21頁）；且法醫研究所（95）醫鑑字第162號鑑定書亦稱
    ：「頭皮無外傷」等語（見系爭偵B1卷宗第46頁背面），而
    相驗所拍攝被害人頭部照片，雖看見有紅色情形（見系爭偵
    B1卷宗第42-4頁），然證人即法醫劉景勳已於本院98年4 月
    28日審理時到庭證稱該紅色情形係屍班，並非外傷所造成等
    語（見本院卷(二)第124頁背面），益證被害人未因本件交通
    事故之發生，而受有頭部外傷之情形。
 3、因此，公訴人指訴被害人因本件交通事故之發生，而受有頭
    部外傷一節，並不足採。
  (四)再就公訴人指訴被害人之死亡與本件交通事故之發生，是否
    有因果關係之認定部分：
 1、公訴人指述被害人因本件交通事故受有頭部外傷之傷害，並
    不足採，已如前述，因此，被害人自不可能因頭部外傷而發
    生死亡之結果。
 2、至於公訴人另指稱被害人因本件交通事故之發生受到驚嚇，
    致腦內出血死亡一節，本院基於下述理由，亦難認被害人腦
    內出血與本件交通事故之發生有因果關係。
  由法務部法醫研究所95年5月10日法醫理字第0950000466號
    函檢送法務部法醫研究所（95）醫鑑字第162號鑑定書記載
    ：「死者死亡之原因為腦間質出血而導致腦室積血200毫升
    ，壓迫中樞神經而導致死亡。一般腦間質出血75﹪以上為疾
    病，即高血壓腦中風所致。解剖結果亦未見有嚴重外傷存在
    ，故死者之死亡為疾病所導致之腦出血。死亡方式為自然死
    亡。」等語（見系爭偵B1卷宗第47頁），及法務部法醫研究
    所95年9月19日法醫理字第0950003677號函記載：「頭部出
    血與外傷之相關性由外而內遞減，死者之出血部分在腦間質
    近腦室，由外傷引起之出血機會較小。故應以血壓上升造成
    出血為主。」等語（見系爭偵B3卷第14頁），與法務部法醫
    研究所97年5月8日法醫理字第0970002608號函記載：「參酌
    死者病歷中紀錄除91年9月1日急診日期較為久遠外，可發現
    死者於94年6月5日和94年9月2日亦因車禍住院。於94年6月5
    日之急診病歷中出現死者有心律不整之既往史。於解剖結果
    亦見死者有明顯之心血管疾病存在，此二者並不相違背。」
    等語（見本院卷(二)第18頁），暨證人即法醫劉景勳於本院98
    年4月28日審理時到庭證稱：「（問：之前有檢查說他有這
    個先發病，因為他有明顯的心血管疾病，心血管疾病跟腦中
    風是否有關聯？）一般講心臟血管疾病的範圍很大，有包括
    高血壓、血管硬化這些病都有，在解剖的結果可以看到死者
    的身高是158公分，胸寬跟胸後算起來是中等的，正常的心
    臟大概是300上下正負30左右，但是他360有點稍微大一點，
    但是可以忍受的範圍裏面，第二個是他的冠狀動脈有狹窄，
    心臟的心肌層有白色的疤痕，也就是有心肌梗塞過的那種痕
    跡留下來，這種情形告訴我們說，他本身心臟血管有一些疾
    病，心臟血管的疾病在外在的表現最常聽到的就是高血壓，
    這種東西當他有一天血管沒有辦法承受他血管裡面的壓力時
    就會破掉，破掉的位置就會看位置在什麼地方，一般來說比
    較粗的血管一定是最後才會破掉，如果比較細的血管比較容
    易破掉，為何很多心臟血管疾病的人常常破掉的位置都是在
    腦部的原因，因為腦部的血管比較綿密、比較細，這是我們
    做判斷的依據，所以會把整個放在心臟血管引起的血壓上昇
    ，造成中風死亡，用這個思考模式去做這個案子的結論，這
    是有辦法解釋他死亡模式‧‧」等語（見本院卷(二)第120頁
    正面至背面），堪認被告辯稱被害人死亡係因自身之心血管
    疾病病發才發生腦中風，而發生死亡之結果一節，並非無據
    。
  又由證人即法醫劉景勳於本院98年4月28日審理時到庭證稱
    ：「（問：依林春在車禍當時，受到驚嚇是否也可能會發生
    腦出血的狀況？）第一個依我的解剖的結果我沒有辦法證明
    他是否有無受到驚嚇，第二個如果把這個部份拿掉，整個車
    禍發生的過程，當初我只看了一下整個片裡面的記載，他的
    撞擊點、差撞點、整個行進路線，我有建議車輛肇事鑑定委
    員會去鑑定，這個裡面牽涉到兩個問題是，剛才提到的是在
    車禍前受到驚嚇造成撞擊再出血這是第一個，這個問題如果
    在車禍前過個馬路都會驚嚇然後會去撞擊這是否適合在馬路
    上行走，這是一個大問號這點我沒辦法證實所以先排除掉，
    第二個如果是撞擊後才造成他的血壓上升造成他的腦間質出
    血，就要回歸到原來的地方到底誰侵犯到誰的路權、誰對誰
    錯，如果造成撞擊對方的結果，那應該是死者錯的機會大於
    被告，這是我個人見解，如果這樣講我寧願是把車禍這個因
    素排除在外，原因最主要的是第一個我沒有找到明顯因車禍
    造成的傷害死亡，因為我看到的顱內出血裡面是顱底部的蜘
    蛛膜下腔出血、腦室裡面的出血200c.c.，就是告訴你說這
    整個初期是往裡面流，也有部份因為裡面已經裝滿再滲出來
    外面，這個是因疾病的機會最大百分之七十五以上，甚至於
    可以講百分之百因疾病的因素造成，第二個因為感覺可能會
    造成短暫時間血壓上昇，但是沒辦法去證實因為這是當時所
    發生的狀況，也沒辦法很直接講說這個不是，這不是裡面和
    是否因為這樣造成的時候，就應該把這發生車禍的當時，一
    般來說在過馬路的時候就會驚嚇血壓就會上昇，基本上不適
    合當馬路人，如果要強調在造成車禍以後才造成血壓上昇，
    到底是何人造成車禍引發最後要付最大的責任，我寧願把這
    個東西放在有辦法有事實根據的地方做判斷，所以這樣來講
    我還是覺得如果要用是否事前受到驚嚇、事後受到驚嚇那裡
    面的責任死者應該是付比較大的責任，意思是車禍鑑定委員
    會的結果是誰對誰錯，如果是看最後的撞擊點，一般以經驗
    來判斷是死者錯的機會是大很多。」、「（問：沒有排除死
    者是因為車禍後血壓飆高，導致中風死亡的狀況？）我也沒
    辦法證實，也沒有辦法排除，就我手邊的證據我只能告訴你
    這個跟疾病是相關的，到疾病的這個地方就把他切掉了，沒
    有辦法往車禍跟驚嚇之間有無關係，如果今天不是車禍，我
    突然間從一個地方出來給你嚇一跳，會不會死我不能做實驗
    ，這個裡面牽涉到比較大問題是否他平常有無注意檢查他的
    身體，他有無在吃藥物控制他的血壓，當時的情緒、狀態是
    否已經在上昇，沒有控制的很好，這些我們沒辦法去證實的
    時候，突然間因為車禍造成跟這個之間的關係，硬要拉在一
    起這對我解剖報告裡面是有困難的，我採取對我最有把握對
    我最有利的判斷，就是跟幾點是相關。」等語（見本院卷(二)
    第119頁背面至第120頁），與「（問：大概血壓要高到什麼
    程度才會導致中風？）因為跟血管的抗壓性有關係，一般來
    講高過180到200之間就有可能。」、「（檢察官請求審判長
    提示偵查卷第22頁護理紀錄後，問：台南市立醫院護理紀錄
    到院時的血壓是184.84然後到9點25分時突然昇高到218.119
    ，這可以推斷時間是否為發病的時候？）晚上七點四十分血
    壓已經到184.84，這個時候應該已經是破掉了，一般來講血
    壓跟我們那種出血的關係講起來是這樣，一個血管裡面的血
    ，血液量包括液體還有血球這些量，增加的話會造成血壓上
    昇，當血管破掉的時候就是會把壓力紓解的反應，這本來在
    人體的生理行為是一個正常的反應，問題是來的不是時候或
    出血的地方不對，因為他出血的地方一定是往組織裡面去，
    所以在以前醫學史裡面有聽過「放血」，在中古世紀時有比
    較胖的貴族平常覺得頭昏腦脹，然後就把血管刺破一個洞，
    把血放一放就會覺得比較舒服，這就是我們講的紓壓，才是
    把血壓放掉的原因，原因是那時沒有血壓的概念，但是他覺
    得這個東西很有效，第二個救護車到現場，第一個會做的動
    作就是保持他的生命跡象的穩定，生命跡象的穩定為何，趕
    快插點滴、注射液等弄上去，然後趕快送到醫院去診斷，所
    以剛開始的時候是184.84，到醫院的時候不可能在還沒有診
    斷之前就讓他的血壓一直下降，當然會一直補充輸液會保持
    他的血壓，等到發現有出血的時候就開始加入其他藥物想辦
    法把腦水腫或是血液裡面的量改善起來，所以在照電腦斷層
    前還是會持續造成他的血壓上昇，這個空間要考慮到他補充
    多少東西要看護理紀錄後面的內容，有補充多少，生理食鹽
    水、葡萄糖、輸液這些東西，這是造成他血壓一直上升，要
    去探討的部份。」、「（問：依護理紀錄中，21時52分時，
    才出現手腳左側乏力的現象，這個是否才是發病的時候？）
    這個是症狀出現的點。」、「（問：症狀出現不就是發病的
    時候才會有症狀出現？）我剛才講過，要看到他的血管如果
    是很大，在解剖的時候就很容易看到一團血就在血管旁邊，
    不會看到間質裡面帶著一個現象，如果大的血管跟小的血管
    出血量是不一樣的，所以對於他整個中樞神經，整個出血量
    的速度是不一樣的，在解剖裡面可以看到他的腦裡面有血塊
    200毫升，這200毫升絕對不是一出血就200毫升佔據他的腦
    室裡面，可能是慢慢的滲出滲出來，就像是一個小傷口慢慢
    的一分鐘出1、2c.c.慢慢累積，等到症狀出現時就表示血塊
    大到可以壓迫到他某一個腦部的組織，讓他那個組織的功能
    喪失，基本上我們是用這種方法來推，因為沒有找到很明顯
    的血管出血，所謂很明顯就是在肉眼上可以看的出來，一條
    血管很大這種情形，基本上這出血是一個很微細比較細小的
    血管，這樣的出血，基本上他的出血時間是有一段時間以上
    。」等語（見本院卷(二)第121頁背面至第122頁）可知，公訴
    人指稱被害人因本件交通事故而受到驚訝，導致血壓上升而
    腦中風一節，並無法使通常一般之人均不致有所懷疑，而得
    確信其為真實之程度者，自難僅憑臆測之詞而為被告不利之
    認定。
  至於被害人於本件交通事故發生後，在送醫途中及送至台南
    市立醫院就診時，意識係狀況係清醒一節，固有台南市立醫
    院96年5月31日南市醫字第0960000359號函檢送病歷，及台
    南市消防局97年2月26日南市消護字第09700016490號函檢送
    被害人救護紀錄各1份在卷可佐（見本院卷(一)第96頁、第160
    頁），此是否意謂被害人係送醫後才發生腦中風情形？由證
    人即法醫劉景勳於本院98年4月28日審理時到庭證稱：「（
    問：一般我們所見的這種中風，在發生車禍前就腦中風應該
    是馬上就陷入昏迷狀況，一般電視看是這樣馬上就倒在地上
    ，不醒人事，應該腦中風的症狀，為何這個病人他在送醫的
    途中還是清醒的，這能解釋說他已經有發生腦中風的現象？
    ）第一個所講的腦中風簡單講腦部的血管出血造成他局部的
    機能喪失，但是局部機能是牽涉到對我們生命有多重要的部
    份電視上演的為了強調戲劇效果他會告訴你講話時生氣的時
    候突然間就死了，如果不這樣演的話還在那邊拖拖拉拉人家
    會覺得他在「拖戲」，實際在臨床上我們看到腦中風的病人，
    送到急診的時候他都會講話，有些人會講話語無倫次，有些
    人講的半天手腳會不聽使喚，這個在急診的醫師會看他這種
    的現象出現到底是侵犯到他的運動或是知覺神經或是怎麼樣
    的神經去做判斷，因為整個腦的部份都有各個區塊，有管不
    同的行為或是運動的模式，所以會看例如他的左腳可能會在
    他的右腦，他的左腳知覺消失，可能在右腦的某一個部位，
    左手的機能消失可能在右腦的哪一個部位，他會用這種不同
    的外在表現來判斷他在什麼地方，然後再去做電腦斷層的檢
    查，不是每一個中風都一定馬上要死，沒有這回事，基本上
    中風的發生跟結果就是看你的運氣好不好，運氣好的話可能
    就在皮質一點，像本人父親來說他有一次出血剛好是在頭皮
    的蜘蛛膜下腔的出血，那次他覺得整個肌肉都無力，他出血
    的地方剛好去壓迫到他的運動中樞，送到急診他還可以有知
    覺嘴巴的力量還很大還可罵人，這是否是中風，照檢座的意
    思這就不叫中風，但實際上來對我們來講就是中風，那個中
    風是比較好處理的中風，只要開個刀打個洞把那個血塊拿掉
    休息一到兩個星期就可能慢慢恢復回來，很多中風的病人到
    最後要做機能的復健，就是到復建科裡面手握皮球、或是推
    來推去做一個固定動作的復健，就是維持他的運動機能繼續
    存在不會造成肌肉萎縮，有些人沒辦法恢復的話就要坐輪椅
    ，或是他走路會出現一邊的行動不方便這種情形，所以中風
    不一定代表死亡。」（見本院卷(二)第120頁背面至第121頁）
    、「（問：這個護理紀錄上面記錄，由119人員送入之後他
    有這個反應慢、嗜睡、頭痛、嘔吐，這些現象是否支持你這
    位死者在到醫院之前就發生中風的跡象？）結果來說「是」
    ，用解剖的結果來說這一定是支持我的最初的看法，就是他
    在入院之前就已經出現神經的症狀，所以剛才講過出現的症
    狀包括嘔吐、噁心這些症狀都可能會出現，因為這些症狀是
    非專一性，不能看到一個嗜睡就講說他有中風這些東西，這
    是進來的時候每一個醫師都會去看，反應變慢有時候是驚嚇
    過度，變成反應很遲鈍，這是剛開始的症狀，醫師看到以後
    開始要對這些症狀去做一個判斷，在判斷一些什麼慢慢的去
    做一個檢查，到底是否因為中風引起，還是驚嚇引起還是別
    的引起，一個一個去排除，但是從我的結果來講這個時候是
    「是」，不能從果去推因，但是我能說這個印證我的結果他
    整個症狀是走這條路。」」（見本院卷(二)第123頁正面至背
    面）等語可知，亦難認被害人係送醫後才發生腦中風之情形
    。
  由以上說明，可知並無積極證據證明被害人腦內出血係因本
    件交通事故受到驚嚇所致，因此，實難認被害人死亡與本件
    交通事故之發生具有相當之因果關係。
  (五)被告對本件交通事故之發生固有過失，然被害人死亡之原因
    並無法認定與本件交通事故之發生具有相當之因果關係，自
    難認定被告觸犯刑法第276條第1項之規定，因此，就被害人
    就本件交通事故之發生，是否亦有過失行為之爭點自無庸再
    予探究，附此敘明。
六、綜上所述，本件依檢察官所提出之證據及其指出之證明方法
    ，尚不足積極證明被告確有因過失之駕駛行為致被害人死亡
    之事實。此外，復查無其他積極證據足認被告有何公訴人所
    指訴之過失致死犯行，揆諸首揭說明，既不能證明被告犯罪
    ，自應依法為被告無罪判決之諭知。
據上論斷，應依刑事訴訟法第301條第1項前段，判決如主文。
本案經檢察官乙○○到庭執行職務。
中    華    民    國    98    年    5     月    11    日
                  交通法庭  審判長法  官  蔡直青
                                  法  官  張家瑛
                                  法  官  陳淑勤
以上正本證明與原本無異。
如不服本判決應於收受本判決後10日內向本院提出上訴書狀，並
應敘述具體理由。如未敘述上訴理由者，應於上訴期間屆滿後20
日內向本院補提理由書狀（均須按他造當事人之人數附繕本）「
切勿逕送上級法院」。
                                  書記官  謝國欽
中    華    民    國    98    年    5     月    12    日


司法院資訊處製作；財團法人民間司法改革基金會備份。
